臺灣高等法院臺中分院刑事判決　　　　　　　　九十年度交上易字第二三二號
　　上　訴　人
　　即　被　告　己○○
右上訴人因被告過失傷害案件，不服臺灣臺中地方法院九十年度交易字第三○八號，
中華民國九十年八月一日第一審判決（起訴案號：八十九年度偵字第一一三九七號）
提起上訴，本院判決如左：
    主      文
原判決撤銷。
己○○從事業務之人，因業務上之過失傷害人，處有期徒刑陸月，如易科罰金，以參
佰元折算壹日。
    事      實
一、己○○平日以駕駛無牌照之拼裝機動三輪車四處拾荒為業，係以從事駕駛為附隨
    業務之人，於民國 (下同 )八十九年四月二十二日上午某時駕駛拼裝機動三輪車
    外出拾荒前，本應詳細檢查煞車是否確實有效，竟疏未檢查即駕車外出，而未能
    事先發現煞車有無故障，迨於同日中午十二時五分許，駕駛拼裝機動三輪車沿臺
    中市○○路由東往西方向行駛，途經設有行車管制號誌之永順路與永春東三路交
    岔路口直行時，另應遵守燈光號誌之指示，以防止危險之發生，而當時天候陰天
    、光線為日間自然光、道路路面乾燥、無缺陷、無障礙物、視距良好，並無不能
    注意之情事，竟疏未注意，在前方號誌燈己轉為紅燈時，因煞車失靈無法煞停而
    闖越紅燈進入交岔路口，適丙○○（涉犯過失傷害部分，業經檢察官以罪嫌不足
    另為不起訴處分確定）駕駛車牌號碼Ｘ六－九一八○號自用小客車，沿永春東三
    路由北往南方向依綠燈指示直行進入該交岔路口，丙○○之汽車車頭因而撞及己○○所駕駛之拼裝機動三輪車右側，致丙○○受有右側顳部擦挫傷及瘀腫約三ｘ
    三公分、右肘挫傷、右膝挫傷約三ｘ三公分、左膝擦挫傷及瘀腫約四ｘ三公分，
    己○○所駕駛之拼裝機動三輪車並側翻滑衝撞及由丁○○所騎乘附載戊○○及由
    乙○○所騎乘均沿永順路由西往東方向行駛至該交岔路口停車等候紅燈之車牌號
    碼ＫＺＢ－二○○號及ＪＫＳ－三二七號重型機車，造成丁○○受有頭部外傷合
    併裂創傷十ｘ三ｘ一公分、左肱骨幹骨折、左尺骨幹粉碎性骨折、左脛骨幹開放
    性粉碎性骨折、左第三、四、五肋骨骨折；戊○○受有頭部外傷顏面裂創傷十ｘ
    三ｘ一公分、左股骨頸、左股骨幹骨折、左足背撕裂創傷十ｘ三ｘ一公分、左手
    肘、左足背等多處擦傷；乙○○則受有左上臂瘀傷、左膝擦傷五ｘ三公分、右下
    肢擦傷六ｘ一．五公分等傷害。
二、案經丙○○訴由臺中市警察局第四分局報告及丁○○、戊○○、乙○○分別訴由
    臺灣臺中地方法檢察署檢察官偵查起訴。
    理      由
一、訊據被告己○○對於平日以駕駛無牌拼裝機動三輪車四處拾荒為業，因煞車失靈
    而闖越紅燈進入交岔路口肇事致告訴人四人受傷之事實坦承不諱，核與告訴人丙○○、丁○○、戊○○、乙○○於警訊、偵訊、原審及本院審理中指訴之肇事經
    過相符，並有警繪肇事現場草圖、道路交通事故調查報告表、現場暨車損照片三
    張附卷可稽，且告訴人丙○○、丁○○、戊○○、乙○○係因本件車禍分別受有
    如事實欄所示之傷害，有診斷證明書四紙在卷足憑，按行車前煞車須詳細檢查確
    實有效，汽車行駛至交岔路口，應遵守燈光號誌之指示，道路交通安全規則第八
    十九條第一項第一款、第一百零二條第一項第一款分別定有明文，被告所駕駛之
    拼裝機動三輪車係在道路上不依軌道或電力架線而以原動機行駛之車輛，核屬道
    路交通安全規則第二條第一項第一款規定之汽車，被告駕駛拼裝機動三輪車上路
    ，自有該規則之適用，其於前揭時地駕駛車輛應注意上開規定，且依卷附道路交
    通事故調查報告表所載肇事當時天候陰、光線為日間自然光、道路路面乾燥、無
    缺陷、無障礙物、視距良好，並無不能注意之情形，竟疏未注意以致肇事，被告
    之行為自有過失，況本件經送請鑑定及覆議結果，均認：己○○駕駛拼裝車，行
    經行車管制號誌交岔路口，違反號誌指示（闖紅燈）行駛，為肇事原因；丙○○
    、丁○○、戊○○、乙○○均無肇事因素，有臺灣省臺中市區車輛行車事故鑑定
    委員會八十九年八月三十日中市鑑字第八九○四七九號鑑定意見書、臺灣省車輛
    行車事故覆議鑑定委員會八十九年十一月二十七日府覆議字第八九一九二九號函
    暨中央警察大學九十一校科字第九一○○八八四號鑑定書在卷可參（詳偵查卷第
    五三、六四頁及卷附鑑定書），益見被告之行為有過失，而被告之過失行為與告
    訴人所受傷害間，有相當因果關係，雖被告辯稱：伊有按喇叭，是丙○○車速快
    撞上來云云，然刑法第二百八十四條過失傷害罪之構成要件，除須行為人具有依
    刑法第十四條所規定之應注意能注意而不注意之行為不法外，尚須具備有結果不
    法之要件，亦即須以行為人之行為為結果發生之原因、結果必須具有可避免性、
    結果以及因果歷程必須客觀可預見，因此若行為人雖違背注意義務，而發生構成
    要件之該當結果，但如已幾近確定之可能性，可確認行為人縱然符合注意義務之
    要求，保持客觀必要之注意，而構成要件之結果仍會發生，則此結果即係客觀不
    可避免，而無結果不法，行為人即因之不構成過失犯，例如行為人依號誌指示行
    車，雖略有超越時速限制行駛之情事，然對於被害人突然違反號誌指示侵入交岔
    路口，因而肇事，則行為人對於車禍事故之發生，在客觀上已無避免之可能性時
    ，行為人對於結果之發生即無過失之可言，此在學說上或謂欠缺違法性關係，或
    謂係欠缺構成要件該當之責任關係，雖亦有謂行為人既已超速行駛，已違反其注
    意義務，且若行為人未超速行駛，當可因於肇事之時點尚未抵達現場，而可避免
    事故之發生，然時速之限制目的係在使駕駛人於事故發生前有適當之反應時間，
    並非在延遲抵達現場之時間，且事故既已發生，自應就事故發生之客觀上有無避
    免可能性加以判斷，而非以虛擬之狀況加以推論，況就當前社會對於交通流暢性
    之高度需求，縱然仍必須對於參與交通活動人之身體法益予以保障，但仍不應科
    以每一位參與交通事故人過高之注意義務，因此當汽車駕駛人應可信賴參與交通
    行為之對方，亦將同時為必要之注意，相互為遵守交通秩序之適當行為，而無考
    慮對方將會有違反交通規則之不當行為之義務時 (最高法院八十八年度台上字第
    一八五二號判決意旨參照 )，而其行為對於結果之發生在客觀上復無避免可能性
    時，則縱然行為人有若干違反交通安全規則之行為，其行為仍應無客觀之可責性
    ，亦不得科以過失之罪責。尤以依道路交通安全規則第一百零二條第一項第一款
    之規定，汽車行駛至交岔路口，應遵守燈光號誌之指示，此項規定除限制汽車駕
    駛人負有依號誌指示行車之義務外，亦應具有賦予汽車駕駛人有依號誌指示通行
    權利之意味，汽車駕駛人行使此項路權，固仍應注意遵守道路交通安全規則，但
    既屬權利，自應獲得其他參與交通人之尊重。本件車禍之發生，係被告行車前未
    詳細檢查煞車是否確實有效，無法事先發現煞車有無故障，以致行駛至肇事路口
    時，前方號誌燈雖已轉為紅燈，但因煞車失靈無法煞停而闖越致遭閃煞不及依綠
    燈指示前行由告訴人丙○○駕駛之自小客車撞及，並進而波及由告訴人丁○○所
    騎乘附載告訴人戊○○、告訴人乙○○所騎乘停車等候紅燈之機車所致，已如前
    述，又依告訴人丙○○之供述，其行經肇事路口之時速約四、五十公里等語；另
    本件車禍之撞擊點，係在台中市○○路內側快車道處 (約在道路交通事故調查報
    告表內載刮地痕附近 )，距告訴人丙○○所行駛之永春東三路路口停止線約八公
    尺 (依道路交通事故調查報告表之記載計算 )，則告訴人丙○○自進入路口至發
    生車禍之時間僅約０．六秒 (以時速五十公里計算 )，參諸交通部頒汽車行駛距
    離及反應距離一覽表所載，一般駕駛人之平均反應力，約四分之三秒即０．七五
    秒，因此，告訴人丙○○駕駛自小客車依綠燈指示前行，縱使其於進入路口時即
    已發現由被告所駕駛之拼裝機動三輪車，惟在事出突然之慌亂情形下，於短短約
    ０．六秒之時間內反應尚且不及，更難期其能採取適當之安全措施，以避免本件
    車禍之發生，另本件肇事路段之時速限制為四十公里 (參照前開道路交通調查報
    告表 )，而告訴人丙○○肇事當時之時速約四、五十公里，是告訴人丙○○之行
    為雖有違反道路交通安全規則第九十三條第一項之規定，惟告訴人丙○○既係依
    號誌指示行車，被告突然違規闖越紅燈進入路口，衡諸當時之客觀事態，告訴人
    丙○○縱使依規定速限行車，對於事故之發生仍應無避免之可能性，揆諸前揭說
    明，告訴人丙○○對於本件事故之發生即無過失可言，且依前開鑑定、覆議結果
    ，就告訴人丙○○肇事原因部分，均為相同之認定，檢察官就告訴人丙○○涉犯
    過失傷害部分，亦認其無過失，予以不起訴處分，並經駁回再議確定，有台灣台
    中地方法院檢察署八十九年度偵字第一一三九七號不起訴處分書、台灣高等法院
    台中分院檢察署九十年度議字第五五七號處分書可參，被告上開所辯自不足採，
    本件事證已臻明確，被告犯行應堪認定。
二、核被告所為，係犯刑法第二百八十四條第二項前段之業務過失傷害罪，公訴人認
    被告係犯同法第二百八十四條第一項前段之普通過失傷害罪，起訴法條容有未洽
    ，應予變更。被告以一個過失行為，致告訴人四人受傷，為一行為觸犯數罪名，
    係想像競合犯，應從一重處斷。公訴人雖僅就被告過失傷害告訴人丁○○、戊○○、乙○○之事實起訴，惟被告過失傷害告訴人丙○○之犯行，業據丙○○於警
    訊時表示告訴，且與起訴部分有想像競合犯之裁判上一罪關係，本院自應併予審
    理。至道路交通管理處罰條例第八十六條第一項規定汽車駕駛人無「駕駛執照」
    駕車因而致人受傷者，應加重其刑至二分之一，因該條項係加重刑事處罰之要件
    ，宜從嚴解釋限於「應考領駕駛執照，卻未考領而駕車者」始有適用餘地，被告
    所駕駛之拼裝機動三輪車，依現行法規既無法考領駕照，自無上開加重規定之適
    用，此從拼裝車輛未經核准領用牌照行駛應依道路交通管理處罰條例第十二條第
    一項第二款及第二項規定科處行政罰可徵，原審予以論罪科刑固非無見，惟原審
    判決依道路交通管理處罰條例第八十六條第一項規定加重其刑，尚有未當，上訴
    人即檢察官以原審量刑過輕為由上訴無雖無理由，上訴人即被告以原審判決不當
    為由上訴尚非無據，原審判決既有如上未當之處，應由本院將其撤銷改判，爰審
    酌被告之素行尚佳、過失情節、告訴人所受傷害不輕及犯罪後之態度暨因經濟不
    佳迄未與告訴人達成民事上和解賠償損害等一切情狀，量處如主文第二項所示之
    刑並諭知易科罰金之折算標準。
三、據上論斷，應依刑事訴訟法第三百六十九條第一項前段、第三百六十四條、第二
    百九十九條第一項前段、第三百條、刑法第二百八十四條第二項前段、第五十五
    條、第四十一條第一項前段、罰金罰鍰提高標準條例第一條前段、第二條，判決
    如主文。
    本案經檢察官甲○○到庭執行職務。
中      華      民      國      九十一  年      七      月      二十三  日
                                臺灣高等法院臺中分院刑事第九庭
                                      審判長法  官  陳  筱  珮
                                            法  官  吳  重  政
                                            法  官  康  應  龍
右正本證明與原本無異。
不得上訴。
                                            書記官  黃  薰  慧
中      華      民      國      九十一  年      七      月      二十五  日
                                                                        Ａ
